【裁判字號】    91,上訴,1151
【裁判日期】    920417
【裁判案由】    偽造有價證券
【裁判全文】
臺灣高等法院高雄分院刑事判決                  九十一年度上訴字第一一五一號
    上  訴  人
    即  被  告  甲○○
    指定辯謢人  本院公設辯設人.
右上訴人因偽造有價證券案件，不服臺灣高雄地方法院九十年度訴緝字第七三號中華
民國九十一年六月十一日第一審判決（起訴案號：臺灣高雄地方法院檢察署八十七度
偵字第一０五三三號），提起上訴，本院判決如左：
      主  文
原判決撤銷。
甲○○連續意圖供行使之用，而偽造有價證券，處有期徒刑參年貳月。
如附表一所示偽造之署名、附表二所示偽造之本票及偽造之己○○、戊○○、郭維民
、丙○○印章各壹顆，均沒收。
      事  實
一、甲○○於民國八十五年六月五日，在其任職之高雄縣仁武鄉之公司，自任會首，
    邀集己○○、丙○○、郭維民、戊○○、庚○○、丁○○、陳春導等多人，招攬
    每會每月新臺幣（下同）三萬元（起訴書誤載為一萬元）之互助會一起，採內標
    方式，即已得標之死會會員每月應繳前揭固定金額，活會會員則繳交扣除當月得
    標利息後之餘額，會首連同會員共計三十一會，約定於每月五日在上址開標，會
    期至八十七年十二月五日止。詎甲○○竟意圖為自己不法之所有，基於概括之犯
    意，連續於附表一所示時間，在其先前任職之高雄縣仁武鄉公司處，在空白紙上
    ，填載如附表一所示之會員姓名、金額，偽造標單，依習慣，足認係會員持以競
    標之標單上，並提出行使於出席之活會會員，足生損害被冒標人及活會會員，並
    使該會之活會會員均不知有詐，而陷於錯誤，誤以為係附表一所示之會員得標，
    而交付會款予甲○○（己○○、郭維民、丙○○、戊○○當時由被告代為繳納，
    而不知情），甲○○又為向附表二所示之活會會員收取會款，竟意圖供行使之用
    ，並基於概括犯意，於冒標附表一所示之會及八十六年五月五日以戊○○名義標
    會後（以戊○○名義標會不構成犯罪），即於標會後當日至其後三日內，在高雄
    市三民區某處委請不知情之刻印人員偽刻己○○、丙○○、郭維民、戊○○之印
    章，隨即在其仁武鄉公司處，加蓋印章及偽造己○○、丙○○、郭維民、戊○○
    之署名於本票上，並填寫發票日、發票地、金額，連續冒用會員名義，偽造本票
    後（丙○○、郭維民、戊○○之各二張本票係各該次同時偽造），分別持交於活
    會會員（甲○○偽造本票之時間、內容、及持交於何會員詳如附表二所示），嗣
    於八十六年六月間，甲○○片面宣佈止會，經庚○○、丁○○、乙○○向本票發
    票人追索款項時，始查知上情。
二、案經庚○○、丁○○、乙○○訴由臺灣高雄地方法院檢察署檢察官偵查起訴。
        理  由
一、訊據被告甲○○坦承召集前述互助會，及於附表一所示時間在其高雄縣仁武鄉公
    司處，以己○○、郭維民、丙○○之名義填載標單標會，並收取會款；並有於附
    表二所示之時間，委託不知情之刻印人員刻己○○等四人之印章，填製如附表二
    之本票交予乙○○等會員，惟矢口否認有何偽造有價證券、偽造文書及詐欺取財
    犯行，辯稱：己○○、丙○○、郭維民、戊○○等四會均是己○○出面處理，八
    十五年十一月第六會後，己○○主動向伊表要將前開四會轉讓給伊，所以伊開了
    一張七十二萬的本票，返還己○○等人先前所交的會款，之後才以己○○、丙○○、郭維民三人之名義分別標取會款，黃信萍及林美苓均知情云云。
二、經查：
（一）被告冒用證人己○○、丙○○、郭維民等三人之名義標會，並持附表二之本票
      向告訴人等收取會款，業據告訴人庚○○、丁○○之代理人即其妻楊邱淑錦、
      乙○○之代理人即陳康罔市迭於偵查及原審、本院審理中指訴詳盡，核與證人
      己○○、丙○○、戊○○所證述之情節大致相符，並有互助會單影本及如附表
      所示之本票影本七紙在卷可稽。
（二）被告自白其有標取附表一所示之會，及填製附表二所示之本票交予告訴人等情
      ，核與告訴人前開指訴及證人己○○等證述情節相符，自堪採信。至於被告辯
      稱己○○在八十五年十一月即將己○○、丙○○、郭維民、戊○○等四會轉讓
      給伊云云。惟查戊○○、郭維民、丙○○等三人之會，均由己○○在處理，而
      被告先前因積欠己○○六百八十萬元，故於八十六年四月十七日找己○○商量
      ，二人並約定其中二百四十一萬四千元以「互助會方式處理」，嗣被告於八十
      六年五月十日拿一張六十六萬二千八百元的支票給己○○，說是該月會款，但
      被告隨即倒會等情，業據己○○於原審證述甚詳（見原審卷九十四、九十五頁
      ），並提出被告所書立內容為「本人甲○○欠新台幣六百八十六萬元正，以互
      助會付款方式付二百四十一萬四千元正，從八十六年五月份至八月份，餘四百
      三十八萬六千元正，開立三張本票：：」之字條（原審卷第九十九頁）在卷可
      憑；又前開字條所載之「互助會方式處理」，係指由甲○○將己○○等四人之
      互助會（均為活會）以七千元得標為計算標準，預計於八十六年五月至八月得
      標，甲○○將該四會之會款交予己○○，至於己○○等四會自八十六年五月起
      應繳之會款共二百二十三萬八千元，連同先前甲○○代為繳納己○○等四人自
      第七會至十一會之會款四十七萬六千元，扣除甲○○先前欠己○○款項三十萬
      元，總計為二百四十一萬四千元，則由甲○○負責處理，此亦據己○○供明在
      卷，並提出如何算出二百四十一萬四千元之呈報狀在卷可憑（原審卷第一四二
      頁），經核其計算過程並無違誤，亦無矛盾之處。
（三）對於前述己○○提出之字條，被告亦不否認確係其書立，雖其另提出計算式一
      紙，辯稱二百四十一萬四千元中，係己○○將八十六年五月至七月的三會讓給
      伊，每個月標息暫定為七千元，合計為二百三十四萬三千元，另加利息一萬四
      千元、七千元及欠款五萬元共為二百四十一萬四千元（見原審卷一百四十七頁
      、第一百五十頁），惟前揭被告所書立之切結書上清楚載明「本人甲○○欠新
      臺幣六百八十萬元正，以互助會付款方式付二百四十一萬四千元正，從八十六
      年五月份到八月份止：：」，而與被告辯稱二百四十一萬元中僅含證人讓與的
      三個會一節已不相符合，且被告既稱證人己○○於八十五年十一月第六會已將
      四個會轉讓給伊，其亦於八十五年十二月至八十六年二月，已分別以證人己○○、丙○○及郭維民三人名義標取會款，則證人己○○顯不可能於八十六年四
      月十七日又再度讓與相同的三個會給被告，則被告前揭辯詞，顯係臨訟編串，
      自不足採，是被告確有冒標己○○、郭維民、丙○○之互助會，事證已至為明
      確，至於證人林美苓於原審證稱聽被告所述，己○○有將四個會讓給被告云云
      自難採為被告有利之證據。
（四）況參以被告以證人己○○、丙○○、郭維民三人名義簽發之本票，其上發票人
      住址一欄所填之住址，與證人己○○、丙○○、郭維民三人之住居所全然無涉
      ，而係分別為被告自己及其不詳姓名之朋友住處等情，業據證人己○○、丙○○到庭證述明確，亦為被告自承屬實，又其中關於郭維民之住址，在交付告訴
      人丁○○之本票上係記載「高雄市○○○路一０三巷一弄三之三號」，在交付
      告訴人乙○○之本票則記載為「高雄市○○○路一三三巷一弄三號」，二者亦
      不相同，倘證人己○○確有將前揭如附表所示之互助會轉讓予被告，何以被告
      需自行刻印章簽發本票，並偽填他人之住處於其上，且同一人之住處前後竟記
      載錯誤？
（五）被告既於八十六年四月間始與己○○商定由其代為標會，然其卻早於八十五年
      十二月五日、八十六年一月五日、二月五日即以己○○、郭維民、丙○○等三
      人名義標會，其顯係無權而冒用己○○等人之名義標會至為明確。至於八十六
      年五月五日當次被告以戊○○名義標會，雖戊○○於本院證稱其並未同意被告
      以其名義標會，惟戊○○亦證稱其會款均委託己○○處理，且由上述己○○與
      被告達成以互助會處理共四會，即係包括戊○○、郭維民、丙○○、己○○等
      情，應認己○○係受戊○○之託，代為處理互助會之人，己○○既已與被告達
      成前開協議，則被告應已獲授權，可以戊○○名義標取該會，故該會尚難認被
      告有冒標之偽造文書、詐欺取財之故意。又被告於該三次冒標時，分別為第七
      、八、九會，活會會員三會均為二十五人（被冒標之人亦屬活會），惟戊○○
      、己○○、郭維民、丙○○等四會，自第七會起至第十一會，係由被告代為繳
      交會款，此亦有己○○之前開呈報狀可憑，被告此部分詐欺所得活會會員應為
      二十一人，以各該會活會會員應繳之金額與人數合計，分別為四十八萬零九百
      元、五十一萬四千五百元、五十萬四千元，合計共為一百四十九萬九千四百元
      亦堪認定。
（六）又告訴人所持之如附表二所示之本票，係被告於收取互助會款時所交付，此業
      據告訴人指訴甚詳，亦為被告自承屬實。而被告以己○○、丙○○、郭維民標
      會部分，事先並未獲有授權，而屬冒標已如前述，則被告擅自簽發己○○等三
      人名義之本票，自屬無權填製而填製無疑。又戊○○部分，雖己○○事先有授
      權被告標會，但己○○並未同意被告以渠等四人名義簽發本票，此業據己○○
      證述明確，並為被告自承之事實；另該互助會雖有註記「本會採支票會，得標
      人請開立支票，無支票者請開立本票」，但被告向各活會收取會款時，並未依
      約定均有交本票或支票予活會會員，此亦據告訴人及證人己○○供明在卷，是
      被告就此會而言，事實上亦未依標單所載，每一會均確實向得標會員收取支票
      或本票；況被告既已與己○○約定，己○○等人之互助會自八十六年五月分起
      ，該四會應繳之會款由被告負責，被告自不得再向戊○○索取本票，是就戊○○部分，被告亦未獲授權得以其名義簽發本票，亦為明確，乃被告竟擅自委託
      不詳姓名之人刻印，加蓋印章、偽造署名，而填製如附表二之本票，自屬偽造
      本票。綜上所述，本案事證明確，被告所辯不足採信，其犯行洵堪認定。
三、按民間互助會之會員於空白紙上書寫競標會員名稱及一定之金額，出示以競標，
    依我國民間互助會之習慣，即表示該會員欲以該金額為利息競標，該「標單」依
    刑法第二百二十條第一項，應以文書論。被告甲○○偽造標單並持之行使，足生
    損害於被冒標及其他活會會員，核其所為，係犯刑法第二百十六條、第二百二十
    條第一項、第二百十條之行使偽造私文書罪。其偽造私文書之低度行為為行使偽
    造私文書之高度行為所吸收，不另論罪。又其以前開冒標之方法向活會會員詐取
    會款，另犯同法第三百三十九條第一項之詐欺取財罪，其一個冒標行為，同時詐
    騙數活會會員，侵害數法益，係想像競合犯，應從一詐欺取財罪處斷。再被告意
    圖供行使之用，偽造附表二所示之本票，係犯刑法第二百零一條第一項之偽造有
    價證券罪，其利用不知情刻印店偽刻己○○、丙○○、郭維民、戊○○之印章各
    一枚，並利用該四枚偽刻之印章偽簽有價證券本票共七紙再持之行使，其偽刻印
    章之行為，應為偽造有價證券行為之階段行為，行使偽造有價證券為偽造有價證
    券之低度行為，為偽造之高度行為吸收，均不另論罪。又被告就偽造丙○○、郭
    維民、戊○○部分之本票，該三人之各二張本票係被告於各該次同時所偽造，被
    侵害法益僅只一個，不構成想像競合犯（五十年台上字第一一二五號判例參照）
    ，被告先後多次行使偽造私文書、詐騙活會會員及偽造有價證券犯行，其時間緊
    接，犯罪構成要件相同，顯係基於概括之犯意反覆為之，均為連續犯，應均依連
    續犯之規定論以一罪，並加重其刑。其所犯上開連續行使偽造私文書、連續詐欺
    取財，及連續偽造有價證券三罪間，有方法結果之牽連關係，應依牽連犯之規定
    ，從一重之連續偽造有價證券罪處斷。公訴人雖未論及連續行使偽造私文書部分
    ，惟該部分與已起訴之偽造有價證券部分，有裁判上一罪之相牽連關係，已如前
    述，自為起訴效力所及，而得由本院併予審理，併予敘明。
四、原審為被告論罪科刑之判決，固非無見，惟查被告冒標詐欺會款所得共為一百
    四十九萬九千四百元，原審認定為一百七十一萬二千五百元即有未當；被告擅
    自填製戊○○本票部分，亦屬偽造，原審就此部分未予認定，亦有違誤；被告上
    訴意旨，以原審量刑過重並以己○○自八十五年十一月即將四會轉讓給伊云云，
    指摘原判決不當，固無理由，惟原判決既有前開可議之處，自應予撤銷改判；爰
    審酌被告無不良前科，其犯罪動機、目的、手段及其生活狀況、品行、智識程度
    ，及其於否認部分犯行，暨其詐得金額非微，且尚未與告訴人及證人等人達成和
    解，僅返還小部分款項予部分告訴人等一切情狀，量處如主文所示之刑，以示懲
    儆。如附表所示之本票七紙，為被告所偽造。應依刑法第二百零五條之規定，予
    以宣告沒收之。另附表一所示標單上偽造之署名、被告所偽刻之己○○、戊○○
    、郭維民、丙○○印章各一顆印章，均應依刑法第二百十九條之規定沒收之。至
    於被告雖供稱其係按活會人數交付本票，經查被告並未確實交付本票或支票予每
    一會之活會會員，已如前述，且查無其他積極證據足認被告尚有偽造附表二以外
    之其他本票，尚難僅憑被告自白即認其尚有偽造其他本票，附此敘明。
五、至公訴意旨雖認被告另涉嫌冒用戊○○、黃洪金說（即洪金說）、林秀絨之名義
    標取會款，惟證人己○○既到庭證稱：八十六年四月十七日被告主動找我商量，
    答應其中二百四十一萬四千元以互助會方式償還，從八十六年五月至八月要幫我
    把會標到，死會會款則由被告代為繳納，後來八十六年五月十日被告拿了一張六
    十六萬二千八百元的支票給我，說是該月會款等語，已詳如前述，則被告於八十
    六年五月以戊○○之名義標取會款，自足認已經證人己○○之授權。又證人林秀
    絨係被告之母，其到庭證稱確有參加及標取會款，黃洪金說亦到庭證稱確有標取
    會款等語（見九十年九月二十五日訊問筆錄），則公訴意旨雖認被告另涉嫌冒用
    戊○○、黃洪金說、林秀絨之名義標取會款，容有誤會。茲因公訴意旨認此部分
    與前揭論罪科刑之部分，有裁判上一罪關係，爰不另為無罪之諭知，附此敘明。
據上論結，應依刑事訴訟法第三百六十九條第一項前段、第三百六十四條、第二百九
十九條第一項前段、刑法第五十六條、第二百零一條第一項、第二百十六條、第二百
十條、第二百二十條第一項、第三百三十九條第一項，第五十五條、第二百零五條，
第二百十九條、 罰金罰鍰提高標準條例第一條前段，判決如主文。
本案經檢察官張其主到庭執行職務。
中      華      民      國    九十二    年      四      月     十七     日
                  臺灣高等法院高雄分院刑事第五庭
                                  審判長法官  吳水木
                                        法官  洪慶鐘
                                        法官  趙文淵
右正本證明與原本無異。
如不服本判決應於收受本判決後十日內向本院提出上訴書狀，其未述上訴理由者，
並得於提起上訴後十日內向本院補提理由書狀（均須按他造當事人之人數附繕本)「
切勿逕送上級法院」。
                                      書記官  林采瑩
中    華    民    國      九十二      年      四      月     十八   日
附錄：本判決論罪科刑法條：
刑法第二百零一條
意圖供行使之用，而偽造、變造公債票、公司股票或其他有價證券者，處三年以上十
年以下有期徒刑，得併科三千元以下罰金。
行使偽造、變造之公債票、公司股票或其他有價證券或意圖供行使之用，而收集或交
付於人者，處一年以上七年以下有期徒刑，得併科三千元以下罰金。
刑法第二百十六條
行使第二百十條至第二百十五條之文書者，依偽造、變造文書或登載不實事項或使登
載不實事項之規定處斷。
刑法第二百十條
偽造、變造私文書，足以生損害於公眾或他人者，處五年以下有期徒刑。
刑法第二百二十條
在紙上或物品上之文字、符號、圖畫、照像，依習慣或特約，足以為表示其用意之證
明者，關於本章及本章以外各罪，以文書論。
錄音、錄影或電磁紀錄，藉機器或電腦之處理所顯示之聲音、影像或符號，足以為表
示其用意之證明者，亦同。
稱電磁紀錄，指以電子、磁性或其他無法以人之知覺直接認識之方式所製成之紀錄，
而供電腦處理之用者。
刑法第三百三十九條
意圖為自己或第三人不法之所有，以詐術使人將本人或第三人之物交付者，處五年以
下有期徒刑、拘役或科或併科一千元以下罰金。


司法院資訊處製作；財團法人民間司法改革基金會備份。
